ACORDAO-COMPLETO-2359646

ACÓRDÃO 8392/2019 ATA 29/2019 - PRIMEIRA CÂMARA

VISTOS, relatados e discutidos estes autos que tratam de ato de concessão de aposentadoria emitido pela Fundação Universidade Federal de Ouro Preto em favor da Sra. Maria Lucia Dias de Figueiredo;
ACORDAM os Ministros do Tribunal de Contas da União, reunidos em Sessão da 1ª Câmara, nos termos dos arts. 71, inciso III, da Constituição Federal, 1º, inciso V, e 39, inciso II, da Lei 8.443/1992 e 260, § 1º, do RITCU e ante as razões expostas pelo Relator, em:
9.1. considerar legal o ato de concessão de aposentadoria emitido em favor de Maria Lucia Dias de Figueiredo (XXX.857.486-XX) , determinando seu registro;
9.2. dar ciência deste Acórdão à interessada e à Fundação Universidade Federal de Ouro Preto.

Ato de concessão de aposentadoria emitido pela Fundação Universidade Federal de Ouro Preto. Apreciação para fins de registro.

Primeira Câmara

3. Interessado: Maria Lucia Dias de Figueiredo (XXX.857.486-XX).

13.1. Ministros presentes: Walton Alencar Rodrigues (Presidente), Benjamin Zymler, Bruno Dantas e Vital do Rêgo (Relator).
13.2. Ministros-Substitutos presentes: Augusto Sherman Cavalcanti e Weder de Oliveira.

VITAL DO RÊGO

Adoto como relatório, com os devidos ajustes de forma, a instrução de peça 10, elaborada no âmbito da Secretaria de Fiscalização de Pessoal, com a qual, se manifestou de acordo, o corpo gerencial daquela unidade técnica especializada (peça 11) , a seguir transcrita:
INTRODUÇÃO
Trata-se de ato de concessão de aposentadoria de Maria Lucia Dias de Figueiredo, ex-servidora da Fundação Universidade Federal de Ouro Preto.
O ato foi submetido, para fim de registro, à apreciação do Tribunal de Contas da União (TCU) , de acordo com o art. 71, inciso III, da Constituição Federal. O cadastramento e a disponibilização ao TCU ocorreram por intermédio do Sistema de Apreciação e Registro de Atos de Admissão e Concessões, na forma dos arts. 2º, caput e incisos I a VI, e 4º, caput, da Instrução Normativa - TCU 78/2018.
EXAME TÉCNICO
Conforme o ato ora examinado, a Sra. Maria Lucia Dias de Figueiredo se aposentou em 31/7/1997, com proventos integrais, com base na redação original do art. 40, inciso III, alínea “b”, da Constituição Federal de 1988, o qual exige 25 anos de exercício exclusivo em funções de magistério. O controle interno opinou pela ilegalidade da concessão, alegando que fora computado tempo em que a servidora esteve aposentada de forma irregular (entre 2/2/1995 e 1/7/1997) e o pagamento do adicional de especialização sem a comprovação da titulação necessária. 
Diante disso e considerando que o ato dera entrada no Tribunal há mais de 5 anos, foi promovida, por meio da origem, a oitiva da interessada, nos termos do Acórdão 587/2011-TCU-Plenário, de relatoria do Ministro Valmir Campelo (peças 1-2) . 
Em resposta, a Universidade encaminhou os documentos constantes da peça 6, contendo os mapas de tempo de serviço e o certificado de conclusão de curso de especialização. A inativa, apesar de regularmente notificada, não apresentou defesa (peça 6, pg. 2-3) . 
No que tange à utilização indevida de tempo de inatividade em aposentadoria especial de professor, apontada pelo Controle Interno, consulta ao Sisac revelou que o primeiro ato de aposentadoria da servidora submetido à análise do TCU foi considerado ilegal (Decisão 81/2002-2ª Câmara, relatada pelo Ministro Valmir Campelo) , em virtude do cômputo de tempo de serviço em outras atividades que não o magistério. 
Análise dos mapas encaminhados pela UFOP demonstra que foram contabilizados inicialmente, até 2/2/1995, data da primeira concessão, 30 anos, 5 meses e 29 dias de tempo de serviço, sendo 1.058 dias exercidos em banco privado, e 1.677 dias de tempo ficto. O segundo, por sua vez, não traz mais o tempo ficto e o exercido em atividades bancárias, porém considera como tempo de efetivo exercício no magistério, para a concessão de aposentadoria especial de professor, o período em que a interessada esteve aposentada indevidamente, situação que carece de amparo legal. 
CONCLUSÃO
Tendo em vista as análises realizadas no ato em epígrafe, cabe considerar ilegal e recusar o registro do ato de concessão de aposentadoria de Maria Lucia Dias de Figueiredo, em virtude da utilização indevida de tempo em que esteve inativa para aposentadoria especial de professor. 
PROPOSTA DE ENCAMINHAMENTO
Ante o exposto, e de conformidade com o preceituado nos artigos 71, III, da Constituição Federal de 1988; 1º, V, e 39, II, da Lei 8.443/1992; e 1º, VIII, e 259, II, do Regimento Interno/TCU, propõe-se:
 considerar ilegal e recusar o registro do ato inicial de aposentadoria de Maria Lucia Dias de Figueiredo (CPF: XXX.857.486-XX) ; 
 dispensar o ressarcimento das quantias indevidamente recebidas de boa-fé, consoante o disposto no Enunciado 106 da Súmula de Jurisprudência do TCU; 
 determinar à Fundação Universidade Federal de Ouro Preto que:
 faça cessar os pagamentos decorrentes do ato impugnado, comunicando ao TCU, no prazo de quinze dias, as providências adotadas, nos termos dos art. 262, caput, do Regimento Interno do TCU;
 informe à interessada o teor o acórdão que for prolatado, alertando-a de que o efeito suspensivo proveniente de eventual interposição de recurso junto ao TCU não a exime da devolução dos valores indevidamente percebidos após a notificação, em caso de não provimento desse recurso; 
 encaminhe ao TCU, no prazo de trinta dias, comprovante da data de ciência da interessada, nos termos do art. 4º, § 3º, da Resolução - TCU 170/2004.
O Ministério Público, representado nos autos pela Procuradora-Geral Dra. Cristina Machado Da Costa e Silva, manifestou-se de acordo com a proposição da unidade técnica (peça 12) .
É o Relatório.

não há.

Procuradora-Geral Cristina Machado da Costa e Silva.

APOSENTADORIA. INCLUSÃO IRREGULAR DE TEMPO DE INATIVIDADE NA CONTAGEM PARA A APOSENTADORIA ESPECIAL DE PROFESSOR. IMPOSSIBILIDADE. OITIVA. IDADE AVANÇADA DA INTERESSADA. LONGO DECURSO DE PRAZO ENTRE O INÍCIO DA VIGÊNCIA DO ATO CONCESSÓRIO E A APRECIAÇÃO PELO TCU. LONGO PERÍODO DECORRIDO DESDE A DISPONIBILIZAÇÃO DO ATO AO TCU. APLICAÇÃO DO PRINCÍPIO DA SEGURANÇA JURÍDICA. LEGALIDADE EM CARÁTER EXCEPCIONAL E REGISTRO. CIÊNCIA.

APOSENTADORIA (APOS)

Secretaria de Fiscalização de Pessoal (Sefip).

Trata-se de ato de concessão de aposentadoria emitido pela Fundação Universidade Federal de Ouro Preto em favor da Sra. Maria Lucia Dias de Figueiredo. 
Em análise preliminar, a Sefip identificou que a interessada se aposentou em 31/7/1997, com proventos integrais, com base na redação original do art. 40, inciso III, alínea “b”, da Constituição Federal de 1988, dispositivo que exige 25 anos de exercício exclusivo em funções de magistério. O controle interno opinou pela ilegalidade da concessão, alegando que fora computado tempo em que a servidora esteve aposentada de forma irregular (entre 2/2/1995 e 1/7/1997) e o pagamento do adicional de especialização sem a comprovação da titulação necessária. 
Diante de tais irregularidades e considerando o transcurso de mais de 5 anos da disponibilização do ato ao TCU, a Sefip realizou oitiva da interessada, para que apresentasse os argumentos que entendesse cabíveis. A unidade técnica também diligenciou à entidade com vistas a obter esclarecimentos acerca dos indícios de irregularidade mencionados.
Em resposta, a UFMG apresentou a documentação juntada na peça 6. A interessada, a despeito de regularmente notificada, não apresentou se manifestou nos autos.
A unidade técnica, ao analisar as informações apresentadas, concluiu que a concessão deve ser considerada ilegal, em virtude da utilização indevida de tempo em que esteve inativa para aposentadoria especial de professor. 
O Ministério Público junto ao TCU, na manifestação de peça 12, ratificou as conclusões formuladas pela Sefip.
-II-
No mérito, embora de fato a jurisprudência desta corte, com a qual estou de acordo, tenha por irregular a utilização de tempo em que a inativa esteve aposentada na contagem de sua aposentadoria especial de professor, entendo que o caso concreto em questão merece solução diversa, pelas razões que passo a expor.
De início, verifico que o indício de suposto pagamento irregular do adicional de especialização resta sanado, eis que a entidade encaminhou o Certificado de Especialização “lato sensu” (peça 6, p. 10) .
No que diz respeito a utilização do lapso temporal compreendido entre 2/2/1995 e 1/7/1997, período em que a interessada esteve irregularmente aposentada consoante aponta o parecer do Controle Interno, verifico que tal período perfaz o total de 2 anos, 4 meses e 28 dias. Observo, contudo, que a inativa está aposentada desde 31/7/1997, portanto, há quase 22 anos, contando, atualmente, com 72 anos, 9 meses e 16 dias. 
Com isso, a interessada não teria a opção de retornar à atividade para completar o tempo necessário para manter a sua aposentadoria com proventos integrais, uma vez que, até os 75 anos, o tempo restante não permite a integralização. Além disso, devido ao longo período de inatividade, seria muito difícil para a interessada retornar à atividade de forma plena e atualizada. Diante dessa situação peculiar, e considerando que a proporcionalização de proventos traria prejuízo ao modo de vida da inativa, que se encontra com idade avançada, entendo que o caso em apreço pode ser apreciado pela legalidade.
Em casos como o que aqui se coloca, esta Corte de Contas, sem negar a jurisprudência que dispõe sobre as situações irregulares encontradas, costuma adotar para casos concretos excepcionais, solução que contemple a segurança jurídica e a proteção da confiança. Nesse sentido, entre várias outras decisões, os Acórdãos 2.453/2019 e 14.940/2018 ambos da 1ª Câmara; e 1.298/2019 e 9.841/2018, ambos da 2ª Câmara.  
Assim, tendo em vista o longo período decorrido desde a vigência do ato concessório (quase 22 anos) , bem como da disponibilização ao TCU (mais de 12 anos) , considerando a presunção de legitimidade do título inicial de aposentadoria e a redução dos proventos da interessada em razão da exclusão do tempo averbado na inatividade, entendo que deve prevalecer, no caso concreto em comento, a segurança jurídica e proteção da confiança do administrado.
Ante o exposto, VOTO para que seja adotada a minuta de acórdão que ora trago ao exame deste Colegiado.
TCU, Sala das Sessões Ministro Luciano Brandão Alves de Souza, em 20 de agosto de 2019.
Ministro VITAL DO RÊGO 
Relator